【裁判字號】    97,上更(一),191
【裁判日期】    971002
【裁判案由】    殺人未遂等
【裁判全文】
臺灣高等法院臺中分院刑事判決     97年度上更(一)字第191號
上  訴  人
即  被  告  己○○
                    （另案在臺灣岩灣技能訓練所執行）
上  訴  人
即  被  告  甲○○
                      號
                      號
                    （另案於臺灣台中監獄苗栗分監執行)
前列二人共同
公設辯護人  戊○○
上列上訴人因殺人未遂等案件，不服臺灣苗栗地方法院96年度訴
字第188號中華民國第一審判決（起訴案號：臺灣苗栗地方法院
檢察署95年度偵字第5961號），提起上訴，本院判決如下：
    主  文
原判決關於甲○○幫助殺人未遂部份撤銷。
甲○○幫助殺人未遂，處有期徒刑貳年捌月。扣案可發射子彈具
有殺傷力之制式手槍壹枝（槍枝管制編號：0000000000號）沒收
。
其他上訴駁回。
    事  實
一、甲○○於95年12月5日凌晨2時許，駕駛車牌號碼1430-PQ 號
    自用小客車，搭載己○○坐於副駕駛座，在苗栗縣苑裡鎮○○○○○道路旁之「采芸媚」檳榔攤買檳榔時，因己○○懷疑
    在該檳榔攤旁之丁○○有出言辱罵，而心生不悅，乃告知甲○○駕車迴轉追趕丁○○所駕駛車牌號碼3P- 9169號之自用
    小客車（其內搭載：辛○○、庚○○及丙○○等三人），於
    丁○○之車輛途經苗140線道路苑裡鎮田心里54之1號前時，
    己○○即持藏於身上之具有殺傷力之奧地利CLOCK廠製19型
    口徑9MM制式半自動手槍1支，內附子彈（己○○持有彈槍犯
    行已經一審判處罪刑確定），打開車窗，在丁○○車子後方
    對空發射一槍示意停車，但丁○○之車輛並未停下，己○○
    明知丁○○駕駛之上開車輛，車上有人，朝該行進中之車輛
    開槍射擊，極有可能貫穿車體射中人身而造成人命死亡，竟
    仍基於殺人之不確定故意，再度舉槍，朝約以時速60公里之
    丁○○所駕駛車輛之後車廂方向發射，甲○○對於己○○上
    開行為，朝該行進中之車輛開槍射擊，極有可能貫穿車體射
    中人身而造成人命死亡，亦有認識，仍繼續搭載己○○追趕
    丁○○駕駛之車輛，幫助己○○舉槍欲朝丁○○所駕駛車輛
    之後車廂發射，經己○○開槍，使子彈貫穿3P-9169號車輛
    後車廂廂蓋左側鐵板，並自乘客庚○○座位左後方椅背射進
    車內，幸未射中庚○○。己○○於甲○○將車輛攔停在丁○○車輛前方，迫使丁○○停車及下車，己○○並與下車之丁○○、庚○○發生肢體衝突，己○○於臨走前，再持槍對丁○○之車輛引擎蓋，發射第3槍以示威。嗣於同日上午11時
    50分許，經警據報循線前往己○○位於台中縣梧棲鎮○○路
    71巷2號2樓之7住處，經同意搜索，查獲己○○所持有之上
    述有殺傷力之槍枝1支、制式子彈3顆及改造子彈1顆，而終
    止其持有有殺傷力槍彈之行為。
二、本案件經苗栗縣警察局通霄分局報告臺灣苗栗地方法院檢察
    署檢察官偵查後起訴。
    理  由
一、有關證據能力方面：
  (一)本案中關於被告以外之人於審判外之警詢陳述，均未經兩造
    於言詞辯論終結前聲明異議，依刑事訴訟法第159條之5第2
    項視為同意作為證據。而本院審酌各該警詢供述之作成時之
    情況，均係在司法警察面前作成，製有警詢筆錄可以為證，
    具有一定之公信力，依同條第1項，得為證據。
  (二)本案中關於被告以外之人（包括共同被告在內，彼此均為被
    告以外之人）於檢察官訊問時所為之陳述，查無顯有不可信
    之情況，依刑事訴訟法第159條之1第2項，得為證據。
二、己○○部份：
  (一)訊據上訴人即被告（下稱被告）己○○對渠等於上揭時地，
    因疑遭辱罵而駕車追逐欲攔下丁○○之自小客車，丁○○竟
    未停車，被告二人為迫使丁○○停車，遂由被告甲○○駕車
    追逐，被告己○○並開槍射擊丁○○小客車之主要情節均坦
    承不諱，惟否認有殺人之犯意，辯稱伊與丁○○並無深仇大
    恨，伊欄下丁○○等人後，亦僅持槍朝張士座車引擎蓋射擊
    一槍示威，只是要嚇嚇丁○○等人而已云云，惟查：
  1.被告己○○自白部份核與證人丁○○、丙○○、辛○○於警
    詢、證人庚○○於警詢及偵訊時所證情節大致相符，復有搜
    索扣押筆錄、丁○○所駕3P-9169號自小客車遭射擊穿透後
    車廂鈑金之照片附卷可稽，並有上開手槍、子彈扣案足資佐
    證。
  2.惟按刑法第十三條第一項規定「行為人對於構成犯罪之事實
    ，明知並有意使其發生者，為故意」，採希望主義，此為學
    理上所稱之「直接故意」。同法條第二項規定「行為人對於
    構成犯罪之事實，預見其發生而其發生並不違背其本意者，
    以故意論」，採容任主義，此即學理上所稱之「間接故意」
    或「未必故意」。直接故意與間接故意雖均屬於故意之範疇
    ，惟直接故意乃行為人認識或明確預見其行為會導致構成要
    件實現（結果發生），並進而決意行之；而間接故意乃行為
    人雖認識或預見其行為會導致構成要件實現（結果發生），
    但仍容忍或聽任其發生之謂，二者於行為人之犯罪意思決定
    上究有不同。準此，行為人對於構成要件雖非積極希望其實
    現（結果發生），惟為達到某種目的而仍容任某個結果發生
    ，亦屬法律意義上之容任或接受結果發生之間接故意，此種
    情形，不得以行為人僅為達到某種目的，據以否定有容任某
    個結果發生之間接故意存在。查己○○於警詢時供稱：「…
    先在車內對空擊發一槍，再對丁○○所駕駛的3P-916 9號自
    小客車後車廂處擊發一槍，我有看見擊中後車廂…」（見偵
    卷第十五、十六頁）；於偵訊時供稱：「…第二槍是在追逐
    時，我自右前座的窗戶舉槍向對方的車輛後車廂發射…」（
    見偵卷第九四頁）。甲○○於警詢時亦供稱：「…這時己○○就掏出一把黑色手槍朝3P-916 9號自小客車開了一槍…」
    （見偵卷第二一頁）。另證人庚○○於民國九十六年一月二
    十二日偵訊時證稱：「（子彈射入）左後方椅背，離我的位
    置靠左一點點」（見偵卷第一一一頁）。參以卷附槍擊後丁○○所駕駛3P-9169號自小客車之搜證照片顯示，己○○係
    朝左後車廂上方射擊，該制式子彈貫入該自小客車之動線，
    距離左後座之乘客庚○○及駕駛丁○○不到十公分（見偵卷
    第五六至六九頁）。按裝填有制式子彈之制式槍枝為致命性
    危險武器，倘朝行進中之載人車輛射擊，極有可能貫穿車體
    射中人身造成人命死亡之高度危險性，被告二人於案發時均
    已具辨別事理之能力，對於上情當有認識及預見。但己○○
    在此情況下，仍朝行進中之被害人車輛左上方駕駛座方向射
    擊，子彈因此貫穿車體射入車內，險些射中坐於左後方之庚○○及駕駛丁○○；縱己○○原為達到攔下丁○○駕駛車輛
    理論之目的，惟仍持槍朝行進中之載人車輛射擊，堪認被告
    己○○主觀上有容任或接受殺人結果發生之意，仍應之認己○○有殺人之間接故意，所辯其無殺人故意云云，尚不足採
    ，被告既有殺人之確定故意，所犯殺人未遂罪犯行洵堪認定
    。
三、被告甲○○部份：
  (一)本件檢察官起訴書雖以被告甲○○於上開時地開車以利己○○持制式手槍射擊，認被告甲○○係犯幫助殺人未遂罪嫌，
    然依起訴事實所載內容，被告己○○當時係持有制式槍、彈
    以行不確定故意殺人之犯罪行為，而甲○○則開車幫助己○○以利其持槍射擊，則被告甲○○幫助之行為，另涉有幫助
    持有槍、彈部份與起訴之幫助殺人未遂間有想像競合犯之關
    係（容後說明），屬裁判上一罪之關係，自為起訴效力所及
    ，本院應併為審理，合先敘明。
  (二)訊據被告甲○○對渠等於上揭時地，因被告己○○疑遭辱罵
    而指示其駕車追逐欲攔下丁○○之自小客車，丁○○竟未停
    車，被告二人為迫使丁○○停車，遂由伊駕車追逐，追遂中
    ，被告己○○並開槍射擊丁○○小客車之主要情節均坦承不
    諱，惟否認有幫助持有彈槍、殺人未遂犯行，辯稱其與丁○○並無深仇大恨，只是依己○○之指示開車載己○○追丁○○之車而已，當時並不知己○○有對空鳴槍，俟己○○對丁○○座車開槍後伊始知悉己○○有帶槍，欄下丁○○等人後
    ，己○○亦僅持槍朝張士座車引擎蓋射擊一槍示威，無幫助
    持槍殺人之犯意云云；惟查：
  1.被告自白部份核與證人丁○○、丙○○、辛○○於警詢、證
    人庚○○於警詢及偵訊時所證情節大致相符，復有搜索扣押
    筆錄、丁○○所駕3P-9169號自小客車遭射擊穿透後車廂鈑
    金之照片附卷可稽，及上開手槍、子彈扣案足資佐證。
  2.查扣案之槍彈經送往內政部警政署刑事警察局鑑定結果，認
    為：1、送鑑手槍1支（槍枝管制編號0000000000）係奧地利
    CLOCK廠製19型口徑9MM制式半自動手槍，送鑑時槍號已遭磨
    滅，經以電解腐蝕法重現結果，因磨滅過深，無法重現，槍
    管內具6條右旋來復線，機械性能良好，可擊發同口徑制式
    子彈，認具殺傷力；2、送鑑子彈5顆，鑑定情形如下：(1)4
    顆，認係口徑9 MM之制式子彈，均經試射，其中3顆，均可
    擊發，認具殺傷力；餘1顆，無法擊發，認係不發彈。(2)1顆
    ，認係土造子彈，具直徑8.9 MM金屬彈頭，經實際試射，可
    擊發，認具殺傷力。此有內政部警政署刑事警察局96年1月
    10日刑鑑字第0950185930號槍彈鑑定書附卷可憑，足見扣案
    槍彈中，手槍1支、制式子彈3顆，均有殺傷力。此外，還有
    該槍彈扣案可佐，及查獲時相關之蒐證照片2張附卷可證。
  3.被告己○○係以制式槍枝行殺人未遂罪，有如前述，查本件
    被告己○○因懷疑在該檳榔攤旁之丁○○有出言辱罵，而心
    生不悅，乃告知甲○○駕車迴轉追趕丁○○所駕駛自用小客
    車，於丁○○之車輛途經苗140線道路苑裡鎮田心里54 之1
    號前時，己○○即持槍，打開車窗，在丁○○車子後方對空
    發射一槍示意停車，按制式手槍擊發聲響甚大，甲○○自不
    能委為不知，足證斯時被告甲○○已知己○○持有具殺傷力
    之槍彈，至為灼然，所辯其不知己○○持槍云云，顯不足採
    ，再被告甲○○斯時已知己○○身上持有上開槍彈為致命性
    之危險武器，參照前揭己○○之行為顯示，己○○係朝左後
    車廂上方射擊，該制式子彈貫入該自小客車之動線，距離左
    後座之乘客庚○○及駕駛丁○○不到十公分，有如前述。按
    裝填有制式子彈之制式槍枝為致命性危險武器，倘朝行進中
    之載人車輛射擊，極有可能貫穿車體射中人身造成人命死亡
    之高度危險性，被告甲○○於案發時均已具辨別事理之能力
    ，對於上情當有認識及預見。惟仍繼續搭載己○○，以利己○○開槍，自為被告己○○持有槍枝、殺人未遂罪之幫助犯
    ，所辯無非卸責之詞，不足採信，被告甲○○幫助持有槍、
    彈及殺人未遂犯行洵堪認定。
四、核被告己○○所為係犯刑法第271條第2項、第1項之殺人未
    遂罪（持槍部份已經原審判處罪刑，並經確定在案）、被告
    甲○○所為係犯槍砲彈藥刀械管制條例第7條第4項、第12條
    第4項之未經許可持有槍、彈罪、刑法第第271條第2項、第1
    項之幫助殺人未遂罪之幫助犯。查95年7月1日刑法修正施行
    後，已刪除牽連犯之規定，立法理由復說明「牽連犯廢除後
    ，對於目前實務上以牽連犯予以處理之案例，在適用上，則
    得視其具體情形，分別論以想像競合犯或數罪併罰，予以處
    斷」。原經刑法評價為數行為之部分，應重新慎重檢視其犯
    罪行為數，依個案情節，認改評價為單一犯罪行為較適當者
    ，可變更論以想像競合犯，或僅侵害同一法益者，得改依吸
    收犯、法條競合等實質上一罪處理。且「行為人為犯特定罪
    而持有槍、彈，並於持有槍、彈後即緊密實行該特定犯罪，
    雖其持有槍、彈之時地與犯特定罪之時地，在自然意義上非
    完全一致，然二者仍有部分合致，且犯罪目的單一，依一般
    社會通念，認應評價為一罪方符合刑罰公平原則，如予數罪
    併罰，反有過度處罰之疑慮，與人民法律感情亦未契合；是
    於牽連犯廢除後，適度擴張一行為概念，認此情形為一行為
    觸犯數罪名之想像競合犯，方屬適當」（最高法院97年度台
    上字第1880號判決參照）。被告甲○○未經許可持有手槍、
    子彈與幫助殺人未遂行為，其犯罪目的單一（行為人為幫助
    殺人未遂而持有手槍）及時間緊接（於持有手槍後即緊密實
    行幫助殺人未遂犯行），行為無明顯區隔。此與被告己○○
    早於95年3月間某日某時起即未經許可持有上開槍、彈，嗣
    於95年12月5日才犯本件殺人未遂案，持有槍、彈犯罪目的
    與殺人未遂罪之目的，並非單一，及持有槍、彈後逾九個月
    始犯本件殺人未遂行為，時間無緊接性不同。應認被告甲○○係以一行為觸犯未經許可持有手槍、子彈罪及殺人未遂罪
    之幫助犯，依刑法第55條前段想像競合犯從一重之幫助殺人
    未遂罪處斷。又被告甲○○係幫助犯且係殺人未遂犯，故分
    別依刑法第25條第2項、第30條第2項規定，依次遞減輕其刑
    。
五、原審審酌被告己○○前有多項前科，素行不佳，無視於法律
    禁令，擅自持有具有強大殺傷力之制式槍、彈，其後竟因細
    故即當街公然持槍射擊行進中之載人車輛，行徑囂張，嚴重
    危害社會治安，且對生命法益造成極度危險，所幸最後並未
    釀成悲劇，且並無殺人之直接之故意，犯後於本院審理中對
    發生之事實經過，並無推諉等一切情狀，就殺人未遂罪量處
    有期徒刑五年六月，其認事用法均無不當，量刑亦稱妥適，
    應予維持；被告己○○提起上訴，請求從輕量刑云云，為無
    理由，本院就此部分駁回上訴人己○○之上訴。又原審判決
    論以被告甲○○犯幫助殺人未遂罪，而予以科刑，固非無見
    ，惟漏未認定被告甲○○之幫助犯行另應論以幫助未經許可
    持有手槍、子彈罪，尚有未洽。被告甲○○上訴意旨仍執前
    詞，主張無幫助殺人之犯意云云，雖不足採，惟原判決既有
    上述可議之處，自仍應由本院就原判決關於甲○○部份撤銷
    改判。爰審酌被告甲○○先前僅有過失致死及不能安全駕駛
    之前科紀錄，且經為緩刑之宣告，此有臺灣高等法院被告前
    案紀錄表可證，本次犯行，係受己○○之指示而開車搭載被
    告己○○，以幫助其開槍射擊被害人，並非主犯，然對於生
    命法益造成極大危險等一切情狀，量處被告甲○○有期徒刑
    二年八月，以示儆懲。扣案之制式手槍一支（槍枝管制編號
    ：0000000000），有殺傷力，已經鑑驗屬實如前，其為違禁
    物，應依刑法第38條第1項第1款宣告沒收。至於扣案之制式
    子彈3顆及土造子彈1顆，均已經鑑驗試射擊發而失其殺傷力
    ，與經鑑定結果不具殺傷力之制式子彈1顆，均非違禁物，
    故不宣告沒收，均應由檢察官另行處理。
據上論結，應依刑事訴訟法第368條，第369條第1項前段、第364
條、第299條第1項前段，槍砲彈藥刀械管制條例第7條第4項、第
12條第4項，刑法第11條前段、第271條第2項、第1項、第30條第
1項、第2項、第25條第2項、第55條、第38第1項第1款，判決如
主文。
本案經檢察官乙○到庭執行職務。
中    華    民    國    97    年    10    月    2     日
            刑事第四庭    審判長法  官  洪  耀  宗
                                法  官  許  文  碩
                                法  官  蔡 王 金 全
上列正本證明與原本無異。
如不服本判決應於收受送達後十日內向本院提出上訴書狀，其未
敘述上訴之理由者並得於提起上訴後十日內向本院補提理由書 (
均須按他造當事人之人數附繕本)。
                                書記官  金  珍  華
中    華    民    國    97    年    10    月    2     日


司法院資訊處製作；財團法人民間司法改革基金會備份。
